【裁判字號】    90,上更(一),212
【裁判日期】    900718
【裁判案由】    違反公職人員選舉罷免法
【裁判全文】
臺灣高等法院臺南分院刑事判決        九十年度上更(一)字第二一二號  Ａ
      上  訴  人
      即  被  告  甲  ○  ○
      選任辯護人  何  永  福
右上訴人因違反公職人員選舉罷免法案件，不服臺灣嘉義地方法院八十七年度訴字第
三一九號中華民國八十八年八月三日第一審判決（起訴案號：臺灣嘉義地方法院檢察
署八十六年度偵字第七七一０號），提起上訴，本院判決後，經最高法院第一次發回
更審，本院判決如左：
      主      文
原判決撤銷。
甲○○連續意圖使候選人不當選，以演講傳播不實之事，足以生損害於他人，處有期
徒刑拾月，禠奪公權貳年。
      事      實
一、甲○○於民國（下同）八十二年間因妨害公務罪，經本院八十二年上訴字第二三
    四七號於八十三年四月二十七日判處有期徒刑一年六月，緩刑三年確定，甫於八
    十六年四月二十六日緩刑期滿，緣其係嘉義縣第十三屆縣長選舉之候選人，於八
    十六年十一月十六日及同年月十九日起至同年月廿八日止之競選活動期間內，基
    於意圖使另一縣長侯選人乙○○不當選之概括犯意，於附表一編號１至６所示之
    時間、地點，以演講方式，傳播如各該編號所示之不實之事，足生損害於乙○○
    。
二、案經被害人乙○○訴由臺灣嘉義地方法院檢察署檢察官偵查起訴。
      理      由
一、訊據上訴人即被告甲○○固坦承其係嘉義縣第十三屆縣長選舉之候選人，有於嘉
    義縣選舉委員會公告縣長候選人名單前後，在附表一、二所示時、地為各該競選
    演說之事實，惟矢口否認有何違反公職人員選舉罷免法之犯行，並辯稱：其僅言
    及乙○○與黑道關係密切，並未說乙○○係黑道，且其係依報章雜誌所載而言，
    純屬傳播施政理念，不希望有派系、工程圍標及黑道掛勾之情事，並非蓄意攻擊
    、貶損乙○○而使之不能當選，亦應屬可受公評之事項而有阻卻違法之適用云云
    。
二、經查：
  (一)被告所為附表一編號２至６之演說時間，係在嘉義縣第十三屆縣長選舉之競選活
    動期間內，此有該次選舉之選務日程表在卷為證；另被告與告訴人乙○○同為該
    次選舉之候選人，亦為眾所週知之事，並有後述之錄音譯文、報紙等可資佐證，
    合先敘明。
  (二)次查，被告確有在附表一編號１至６所示之時、地，以演說之方式，講演如各該
    附表一編號１至６所示之內容，此有錄音譯文一份、報紙影本五份存卷足稽，且
    亦經本院前審向嘉義縣警察局調取附表一編號２至６之演講錄影帶，並於八十九
    年二月一日審理時當庭勘驗無訛，有該勘驗筆錄可憑（編號１因已有錄音譯文，
    被告未請求調取，編號６之錄影帶因被告承認有演講各該內容請求無庸播放）。
  (三)再查，被告於原審向其提示上開錄音譯文時亦供稱：「（問：你在競選期間有說
    的話，經告訴代理人有譯文，對此有何意見？）我在說這些話時，都有一個前提
    ．．．。」等語（參見原審卷第二十二頁），益證被告確有為附表一編號１至６
    所示各該內容之演說無訛。
  (四)按指摘他人係黑道、會工程圍標等語，客觀上已足以貶損他人之名譽，而足生損
    害於他人，此為公眾所週知之事實，而告訴人乙○○是否為黑道、「黑道頭」，
    曾否在工程發包上圍標，會「歪哥」，在區運工程「黑」了六、七億元等事實，
    不惟已為告訴人乙○○所堅詞否認，且被告所舉之嘉義縣區運工程招標情況表、
    嘉義縣政府八十六年區運工程進度月報表、剪報資料等證據資料，亦均未能證明
    告訴人乙○○本人確屬黑道，或有涉及圍標，或因區運工程之發包、興建，而貪
    污（即黑了）六、七億元。次依卷附之林水樹全國前案紀錄表、及告訴人乙○○
    參選嘉義縣長競選總部成立大會工作計劃書以觀，固足認有殺人未遂、賭博等前
    科，復因違反檢肅流氓條例案件，經法院裁定交付感訓之林水樹，曾於八十二年
    間告訴人乙○○競選縣長時，擔任告訴人乙○○競選總部成立大會之安全組負責
    人；惟按時下政治人物競選公職或民意代表時，動輒需匯集各方之人物為其輔選
    ，以達勝選之目的，至於各方輔選人物之匯集，或出於侯選人之邀請，或出於輔
    選者自願請纓等由，所在多有，此亦為公眾週知之事實，然要不能因輔選者中之
    一人屬性，即率予認定侯選人亦與該輔選者為同一屬性；質言之，即難以輔選者
    中之一人，曾有暴力犯刑事前科資料，即推定該候選人亦有暴力傾向。從而，林
    水樹雖有殺人未遂、賭博等前科，復因違反檢肅流氓條例案件，經裁定交付感訓
    ，依民間俚語堪稱為「黑道」無訛，惟究不能因屬於黑道之林水樹曾為告訴人乙
    ○○輔選，即予認定告訴人乙○○本人亦為黑道，甚至為「黑道頭」至明。顯見
    被告因此指摘告訴人乙○○本人為黑道，「黑道頭」，應非事實。此外亦查無其
    他積極證據，足證被告上開演說之內容係屬真實。
  (五)綜上所述，參互觀之，足認被告上開所辯，顯係圖卸刑責之詞，不足為採。本件
    事證已臻明確，被告之犯行洵堪認定。
三、核被告甲○○意圖使某候選人不當選，以演講傳播不實之事，足以生損害於該候
    選人，係犯刑法第三百十條第一項之誹謗罪、公職人員選舉罷免法第九十二條之
    意圖使候選人不當選散布不實之事罪。又刑法上所謂法規競合，係指一個犯罪行
    為，因法規之錯綜關係，致同時有數符合該犯罪構成要件之法條可以適用，爰依
    法理擇一適用者而言。公職人員選舉競選期間，意圖使某候選人不當選，以文字
    、圖畫、錄音、錄影、演講或他法，散布謠言或傳播不實之事，足以生損害於該
    候選人之名譽時，雖同時符合刑法第三百十條第一項或第二項之誹謗罪與選罷法
    第九十二條之意圖使候選人不當選散布虛構事實罪之犯罪構成要件，因係法規之
    錯綜關係，致一個犯罪行為，同時有數符合該犯罪構成要件之法條可以適用，應
    依法規競合法理，擇一適用選罷法第九十二條規定論處。（最高法院八十七年度
    第六次刑事庭決議），是被告所為附表一編號１至６之犯行，係犯公職人員選舉
    罷免法第九十二條之罪。其先後六次違反公職人員選舉罷免法第九十二條之犯行
    ，時間緊接，犯罪構成要件相同，顯係基於概括犯意而為，應依連續犯規定以一
    罪論，並依法加重其刑。公訴人認被告所為附表一編號１之犯行，係犯刑法第三
    百十條第一項之誹謗罪嫌云云，此部分起訴法條尚有未洽，應予變更。
四、原審對被告予以論罪科刑，並就意圖散布於眾，而指摘足以毀損他人名譽之事，
    量處有期徒刑參月；又以連續意圖使候選人不當選，以演講傳播不實之事，足以
    生損害於他人，處有期徒刑拾月，禠奪公權壹年陸月，應執行有期徒刑壹年，禠
    奪公權壹年陸月，緩刑年。固非無見；惟查（一）被告於附表一編號４、５所
    示之時、地並未指稱「乙○○光靠工程圍標一次賺幾仟萬元」之不實事項，原審
    疏未詳查，率予認定，已有未洽。（二）又被告於附表一編號２、３、４、５所
    示之四場政見發表會，其演講內容並不完全相同，且非同時同地為之，原判決未
    明確記載各該次犯罪之確切時間及演講內容，亦有未合。（三）按公職人員選舉
    罷免法第九十二條意圖使候選人不當選而散布謠言或傳播不實罪之規定，旨在杜
    絕恣意虛構事實抹黑其他候選人，以端正選風，維護候選人之權益，該條文並未
    明定以公告候選人名單後犯之為成立要件，原審未察，對於被告所為附表一編號
    １傳播不實事項之行為，逕論以刑法第三百十條第一項之誹謗罪，尚有未合。（
    四）原判決疏未就上開法條競合之適用予以說明，亦有未當。被告上訴意旨，猶
    執前詞，否認犯罪，指摘原判決不當，雖無可取；惟原判決既有上開可議之處，
    自應由本院將原判決予以撤銷改判。爰審酌被告為求勝選，竟以不正當手段，傳
    播不實之事損害其他候選人，以爭取選票，敗壞選舉風氣之動機、目的、手段、
    所生危害、及其犯後態度等一切情狀，量處如主文第二項所示之刑，並依公職人
    員選舉罷免法第九十八條第三項規定，併予宣告褫奪公權二年，以資儆懲。
五、本件被告因原審判決適用法條不當而撤銷，依刑事訴訟法第三百七十條但書之規
    定，本院亦得諭知較重於原審判決之刑。查被告前曾於八十二年間，因妨害公務
    罪，經本院八十二年度上訴字第二三四七號於八十三年四月二十七日判處有期徒
    刑一年六月、緩刑三年確定，甫於八十六年四月二十六日緩刑期滿，雖該宣告之
    有期徒刑失其效力，應視為未曾受有期徒刑以上刑之宣告，惟被告甫於八十六年
    四月二十六日緩刑期滿，又於八十六年十一月十六日觸犯本罪，顯見被告不知警
    惕，是本院認本件不宜再對被告諭知緩刑。
六、公訴意旨另以：
（一）被告於附表二所示時、地，演說如該附表二所示之內容，因認其此部分亦涉犯
      有公職人員選舉罷免法第九十二條之罪嫌云云。經查，林水樹於八十二年間告
      訴人乙○○競選縣長時，曾擔任告訴人乙○○競選總部成立大會之安全組負責
      人，且林水樹核屬流氓為「黑道」等情，已詳如前述，且告訴人乙○○在原審
      復坦承認識林水樹，固足認告訴人乙○○確與林水樹有一定熟識程度及往來無
      疑。惟所謂「掛勾」乃指掛聯勾串之意，被告於前揭時地以「掛勾」形容林水
      樹與乙○○關係，雖其用詞尚欠允當，惟仍不改林水樹與告訴人乙○○間一定
      熟識程度往來之關係，難謂被告該演說並非事實，自非以不實之事傳播，尚難
      以公職人員選舉罷免法第九十二條之罪名相繩。此外復查無其他積極證據足認
      被告有此部分犯行，被告被訴此部分犯罪應屬不能證明，惟公訴人認與上開有
      罪部分，具有裁判上一罪之牽連犯關係，依審判不可分之原則，爰不另於主文
      為無罪之諭知。
（二）另公訴人又指訴被告於附表一編號２、３之演講，尚有指稱告訴人乙○○係「
      白賊景」、「派系頭」，因認其此部分亦涉犯有公職人員選舉罷免法第九十二
      條之罪嫌云云。惟查，被告之所以講告訴人乙○○係「白賊景」，係因告訴人
      乙○○未兌現發放老人年金而來，而告訴人乙○○未兌現發放老人年金既係事
      實，自無傳播不實之事可言；另政治選舉本有派系組織，且派系頭亦係顯示一
      派系之領導之意，並非惡意之稱謂，是被告縱有該言亦應無損告訴人乙○○之
      權益。前揭兩部分演講內容尚難認已構成犯罪，惟因與上開有罪之部分，具有
      實質上一罪之關係，爰亦不另於主文為無罪之諭知，均併此敘明。
七、據上論斷，應依刑事訴訟法第三百六十九條第一項前段、第三百六十四條、第二
    百九十九條第一項前段、第三百七十條但書、第三百條，公職人員選舉罷免法第
    九十二條、第九十八條第三項，刑法第十一條前段、第五十六條、第三十七條第
    二項，判決如主文。
本案經檢察官楊治宇到庭執行職務。
中    華    民    國      九十      年      七      月      十八      日
                                  臺灣高等法院臺南分院刑事第六庭
                                      審判長法官  楊    明    章
                                            法官  戴    勝    利
                                            法官  顏    基    典
右正本證明與原本無異。
如不服本判決，應於判決送達後十日內向本院提出上訴狀，其未敘述理由者並應於提
出上訴狀後十日內向本院補提理由書（應附繕本)。
                                      法院書記官  呂    嘉    文
中    華    民    國      九十      年      七      月        二十      日
附錄本判決論罪科刑法條：
公職人員選舉罷免法第九十二條：
意圖使候選人當選或不當選，以文字、圖畫、錄音、錄影、演講或他法，散布謠言或
傳播不實之事，足以生損害於公眾或他人者，處五年以下有期徒刑。
 附表一
┌──┬───────┬────────┬───────────┬───┐
│編號│時  間（民國）│地            點│演     講     內    容│演講人│
├──┼───────┼────────┼───────────┼───┤
│ １ │八十六年十一月│新港鄉奉天宮政見│指乙○○係黑道、工程圍│甲○○│
│    │十六日        │發表會會場      │標。                  │      │
├──┼───────┼────────┼───────────┼───┤
│ ２ │八十六年十一月│竹崎鄉真武廟政見│指乙○○係「黑道頭」、│同右  │
│    │二十日上午    │發表會會場      │黑道、工程圍標，吃銅吃│      │
│    │              │                │錢，區運工程「歪哥」六│      │
│    │              │                │、七億元。            │      │
├──┼───────┼────────┼───────────┼───┤
│ ３ │八十六年十一月│東石鄉先天宮政見│指乙○○係「黑道」，會│同右  │
│    │二十日下午    │發表會會場      │「歪哥」，工程圍標，區│      │
│    │              │                │運工程有「歪哥」。    │      │
│    │              │                │                      │      │
└──┴───────┴────────┴───────────┴───┘
┌──┬───────┬────────┬───────────┬───┐
│４  │八十六年十一月│大埔鄉政見發表會│指乙○○係「黑道頭」，│ 同右 │
│    │二十一日上午  │會場            │「工程圍標頭」，在大埔│      │
│    │              │                │外環道路工程圍標，這邊│      │
│    │          │                │也要那邊也要錢。      │      │
├──┼───────┼────────┼───────────┼───┤
│ ５ │八十六年十一月│中埔鄉政見發表會│指乙○○是「黑道頭」、│同右  │
│    │二十一日下午  │會場            │「工程圍標頭」。      │      │
├──┼───────┼────────┼───────────┼───┤
│６  │八十六年十一月│六腳鄉蒜頭國小政│指乙○○因工程圍標被稱│同右  │
│    │二十三日      │見發表會會場    │為「歪哥景仔」，「黑道│      │
│    │              │                │頭」，與伍澤元相同。  │      │
└──┴───────┴────────┴───────────┴───┘
附表二
┌──┬───────┬────────┬───────────┬───┐
│編號│時  間（民國）│地            點│演     講     內    容│演講人│
├──┼───────┼────────┼───────────┼───┤
│ １ │八十六年十一月│梅山鄉玉虛宮政見│指乙○○與黑道掛勾    │甲○○│
│    │十九日        │發表會會場      │                      │      │
└──┴───────┴────────┴───────────┴───┘


司法院資訊處製作；財團法人民間司法改革基金會備份。
